# Mito 2 {#mito2}

<font size="6"> **El porcentaje del voto no válido supera al voto de la organización política ganadora.**</font>

El voto nulo o blanco están ganado en porcentaje al ganador
¿Representatividad?
Porcentaje votos no válidos (de nulos y blancos) (el total es en base a votos de emitidos)

En el 2002, en 5 regionales , el voto nulo ganó al voto del ganador.

## Elecciones Regionales

```{r,echo=FALSE,warning=FALSE,message=FALSE}
library(googlesheets4)
library(dplyr)
library(ggplot2)
regional=read.csv("https://docs.google.com/spreadsheets/d/e/2PACX-1vRJdUE26KIgGmrUT8DEUzY5f3JsGlK0-eQdoTeWQw2SPrGpA_bI54jpSDnyE-hBBAoIsBRiAJzoghy-/pub?gid=2080689295&single=true&output=csv", dec = ",")

#str(regional)
```

```{r, echo=FALSE,warning=FALSE,message=FALSE}
colnames(regional)[1]="Region"
colnames(regional)[4]="Por_Participacion"
colnames(regional)[5]="Votos_emitidos"
colnames(regional)[6]="Votos_validos"
colnames(regional)[7]="Organizacion_politica"
colnames(regional)[8]="Tipo_organizacion_politica"
colnames(regional)[10]="Por_votos"
colnames(regional)[11]="Eleccion"
regional[,c(3,5,6,9)]=lapply(regional[,c(3,5,6,9)],as.numeric)  
```

```{r,echo=FALSE,warning=FALSE,message=FALSE}
regional_mito4 =regional%>% 
  filter(Vuelta=="Primera")%>%
  filter(Eleccion=="Regional 2002"|Eleccion=="Regional 2006"|Eleccion=="Regional 2010"|Eleccion=="Regional 2014"|Eleccion=="Regional 2018"|Eleccion=="Regional 2022")%>%
  select(Region,Votos_emitidos,Votos_validos,Eleccion)%>%
  unique()%>%
  group_by(Eleccion)%>%
  summarise(Votos_emitidos_total=sum(Votos_emitidos), Votos_validos_total=sum(Votos_validos))%>%
  mutate(Votos_novalidos=(Votos_emitidos_total-Votos_validos_total)*100)%>%
  mutate(Por_votos_novalidos=Votos_novalidos/Votos_emitidos_total)%>%
  mutate(elecciones=c("2002","2006","2010","2014","2018","2022"))
```

```{r,echo=FALSE,warning=FALSE,message=FALSE}
ggplot(regional_mito4, aes(x=elecciones, y=Por_votos_novalidos, group=1)) +
  geom_line(colour = "blue")+
  geom_point()+
  ggtitle("Porcentaje de Votos no válidos en Elecciones Regionales", subtitle = "Votos no válidos = votos en blanco + votos nulos")+
  xlab("Proceso Electoral")+
  ylab("Porcentaje de Votos no válidos")+theme_minimal()+
  ylim(0,25)

#ggsave("4_regional_general.png")
```

### Porcentaje de votos no válidos por cada región

```{r,echo=FALSE,warning=FALSE,message=FALSE}
regional_mito4.1 =regional%>% 
  filter(Vuelta=="Primera")%>%
  filter(Eleccion=="Regional 2002"|Eleccion=="Regional 2006"|Eleccion=="Regional 2010"|Eleccion=="Regional 2014"|Eleccion=="Regional 2018"|Eleccion=="Regional 2022")%>%
  select(Region,Votos_emitidos,Votos_validos,Eleccion)%>%
  unique()%>%
  mutate(Votos_novalidos=Votos_emitidos-Votos_validos)%>%
  mutate(Por_votos_novalidos=(Votos_novalidos/Votos_emitidos)*100)%>%
  mutate(grupo= ifelse(Region=="AMAZONAS", "BAJAN", ifelse(Region=="AREQUIPA", "BAJAN", ifelse(Region=="APURIMAC", "BAJAN", ifelse(Region=="CAJAMARCA", "BAJAN", ifelse(Region=="CALLAO", "BAJAN", ifelse(Region=="CUSCO", "BAJAN", ifelse(Region=="LA LIBERTAD", "BAJAN", ifelse( Region=="LIMA", "BAJAN", ifelse(Region=="LORETO", "BAJAN", ifelse(Region=="MADRE DE DIOS", "BAJAN", ifelse(Region=="MOQUEGUA", "BAJAN", ifelse(Region=="PIURA", "BAJAN", ifelse(Region=="SAN MARTIN", "BAJAN", ifelse(Region=="TACNA","BAJAN", ifelse(Region=="PUNO", "BAJAN", "SUBEN"))))))))))))))))

```

```{r,echo=FALSE,warning=FALSE,message=FALSE}
library(car)
regional_mito4.1$Eleccion<-recode(regional_mito4.1$Eleccion, "'Regional 2002'='2002'; 'Regional 2006'='2006'; 'Regional 2010'='2010'; 'Regional 2014'='2014'; 'Regional 2018'='2018';'Regional 2022'='2022'")
regional_mito4.1$Eleccion=as.factor(regional_mito4.1$Eleccion)
```

```{r,echo=FALSE,warning=FALSE,message=FALSE}
regional_mito4.1a=regional_mito4.1 %>%
 filter(Region %in% c("AMAZONAS","ANCASH","APURIMAC","AREQUIPA","AYACUCHO","CAJAMARCA","CALLAO","CUSCO","HUANCAVELICA","HUANUCO","ICA","JUNIN"))

regional_mito4.1b=regional_mito4.1 %>%
 filter(Region %in% c("LA LIBERTAD","LAMBAYEQUE","LIMA","LORETO","MADRE DE DIOS","MOQUEGUA","PASCO","PIURA","PUNO","SAN MARTIN","TACNA","TUMBES","UCAYALI"))
```

```{r,echo=FALSE,warning=FALSE,message=FALSE}
ggplot(data = regional_mito4.1a, aes(x = Eleccion, y = Por_votos_novalidos, group = Region))+ 
  geom_line(aes(color=grupo)) +
  geom_point(size = 0.5, shape = 21)+
  facet_wrap(~Region, ncol = 3)+
  ggtitle("Porcentaje de Votos no válidos en Elecciones Regionales por región")+
  xlab("Elección")+ 
  ylab("Porcentaje")+theme_minimal()+
  scale_color_manual(values =  c("#E55555", "#156C99"), labels = c("Descenso de votos no válidos","Ascenso de votos no válidos"), guide = guide_legend(reverse = TRUE))+
  labs(color = "Tendencia al 2022")+
  theme(axis.text = element_text(size=7))+
  theme(legend.text = element_text(colour="black", size=7))+
  theme(legend.title = element_text(color = "black", size = 7))

#ggsave("4_regional_regionA.png")
```

```{r,echo=FALSE,warning=FALSE,message=FALSE}
ggplot(data = regional_mito4.1b, aes(x = Eleccion, y = Por_votos_novalidos, group = Region))+ 
  geom_line(aes(color=grupo)) +
  geom_point(size = 0.5, shape = 21)+
  facet_wrap(~Region, ncol = 4)+
  ggtitle("Porcentaje de Votos no válidos en Elecciones Regionales por región")+
  xlab("Elección")+ 
  ylab("Porcentaje")+theme_minimal()+
  scale_color_manual(values =  c("#E55555", "#156C99"), labels = c("Descenso de votos no válidos","Ascenso de votos no válidos"), guide = guide_legend(reverse = TRUE))+
  labs(color = "Tendencia al 2022")+
  theme(axis.text = element_text(size=5))+
  theme(legend.text = element_text(colour="black", size=7))+
  theme(legend.title = element_text(color = "black", size = 7))

#ggsave("4_regional_regionB.png")
```

### Porcentaje de votos no válidos versus Porcentaje de votos por la organización política ganadora en las Elecciones Regionales

```{r,echo=FALSE,warning=FALSE,message=FALSE}
regional_mito4.2 =regional%>% 
  filter(Vuelta=="Primera")%>%
  filter(Eleccion=="Regional 2002"|Eleccion=="Regional 2006"|Eleccion=="Regional 2010"|Eleccion=="Regional 2014"|Eleccion=="Regional 2018"|Eleccion=="Regional 2022")%>%
  filter(Organizacion_politica != "VOTOS EN BLANCO" & Organizacion_politica != "VOTOS NULOS")%>%
  select(Region,Votos_emitidos,Votos_validos,Organizacion_politica, Votos, Eleccion)%>%
  group_by(Region,Eleccion)%>%
  slice (which.max (Votos))%>%
  mutate(Votos_novalidos=Votos_emitidos-Votos_validos)%>%
  mutate(Comparacion= ifelse(Votos>Votos_novalidos, "ORGANIZACION POLITICA", ifelse(Votos<Votos_novalidos, "NO VALIDOS", "EMPATE")))
```

```{r,echo=FALSE,warning=FALSE,message=FALSE}
library(car)
regional_mito4.2$Eleccion<-recode(regional_mito4.2$Eleccion, "'Regional 2002'='2002'; 'Regional 2006'='2006'; 'Regional 2010'='2010'; 'Regional 2014'='2014'; 'Regional 2018'='2018';'Regional 2022'='2022'")
regional_mito4.2$Eleccion=as.factor(regional_mito4.2$Eleccion)
```

```{r,echo=FALSE,warning=FALSE,message=FALSE}
ggplot(regional_mito4.2, aes(x = Eleccion, fill = Comparacion)) + 
  geom_bar()+
  ggtitle("Número de regiones con predominio de votos no válidos")+
  xlab("Elección")+ 
  ylab("Número de regiones")+
  scale_fill_manual(values = c("#E55555", "#156C99"), labels = c("Votos no válidos","Organización política"), guide = guide_legend(reverse = TRUE))+
  labs(fill = "% más alto:")+theme_minimal()
#ggsave("4_regional_comparacion.png")
```



## Elecciones Provinciales

```{r,echo=FALSE,warning=FALSE,message=FALSE}
provincial=read.csv("https://docs.google.com/spreadsheets/d/e/2PACX-1vQUlZR5ccTPZzM1Uleflp7gomwKqGI3PCo4DijVl42CXoGl2WwVv7HBr0GJffWILL5b0nwkpP2XfPVF/pub?gid=2059395285&single=true&output=csv", dec = ",")
str(provincial)
```

```{r, echo=FALSE,warning=FALSE,message=FALSE}
colnames(provincial)[1]="Region"
colnames(provincial)[4]="Por_Participacion"
colnames(provincial)[5]="Votos_emitidos"
colnames(provincial)[6]="Votos_validos"
colnames(provincial)[7]="Organizacion_politica"
colnames(provincial)[8]="Tipo_organizacion_politica"
colnames(provincial)[10]="Por_votos"
colnames(provincial)[11]="Eleccion"
provincial[,c(3,5,6,9)]=lapply(provincial[,c(3,5,6,9)],as.numeric) 
```


```{r,echo=FALSE,warning=FALSE,message=FALSE}
provincial_mito4 =provincial%>% 
  select(Provincia,Votos_emitidos,Votos_validos,Eleccion)%>%
  unique()%>%
  group_by(Eleccion)%>%
  summarise(Votos_emitidos_total=sum(Votos_emitidos), Votos_validos_total=sum(Votos_validos))%>%
  mutate(Votos_novalidos=Votos_emitidos_total-Votos_validos_total)%>%
  mutate(Por_votos_novalidos=(Votos_novalidos/Votos_emitidos_total)*100)
```

```{r,echo=FALSE,warning=FALSE,message=FALSE}
library(car)
provincial_mito4$Eleccion<-recode(provincial_mito4$Eleccion, "'Provincial 2002'='2002'; 'Provincial 2006'='2006'; 'Provincial 2010'='2010'; 'Provincial 2014'='2014'; 'Provincial 2018'='2018';'Provincial 2022'='2022'")
provincial_mito4$Eleccion=as.factor(provincial_mito4$Eleccion)
```

```{r,echo=FALSE,warning=FALSE,message=FALSE}
ggplot(provincial_mito4, aes(x=Eleccion, y=Por_votos_novalidos, group=1)) +
  geom_line(colour = "blue")+
  geom_point()+
  ggtitle("Porcentaje de Votos no válidos en Elecciones Provinciales",  subtitle = "Votos no válidos = votos en blanco + votos nulos")+
  xlab("Proceso Electoral")+ 
  ylab("Porcentaje de Votos no válidos")+theme_minimal()+ylim(0,25)
#ggsave("4_provincial_general.png")
```



### Porcentaje de votos no válidos versus Porcentaje de votos por la organización política ganadora en las Elecciones Provinciales

```{r,echo=FALSE,warning=FALSE,message=FALSE}
provincial_mito4.2 =provincial%>% 
  select(Region,Provincia,Votos_emitidos,Votos_validos,Organizacion_politica, Votos, Eleccion, UBIGEO)%>%
  filter(Organizacion_politica != "VOTOS EN BLANCO" & Organizacion_politica != "VOTOS NULOS")%>%
  group_by(Region, Provincia,Eleccion)%>%
  slice (which.max (Votos))%>%   #por si hay empates   filter (Votos == max (Votos, na.rm = TRUE))%>% incluye empate
  mutate(Votos_novalidos=Votos_emitidos-Votos_validos)%>%
  mutate(Comparacion= ifelse(Votos>Votos_novalidos, "ORGANIZACION POLITICA", ifelse(Votos<Votos_novalidos, "NO VALIDOS", "EMPATE")))
```

```{r,echo=FALSE,warning=FALSE,message=FALSE}
library(car)
provincial_mito4.2$Eleccion<-recode(provincial_mito4.2$Eleccion, "'Provincial 2002'='2002'; 'Provincial 2006'='2006'; 'Provincial 2010'='2010'; 'Provincial 2014'='2014'; 'Provincial 2018'='2018';'Provincial 2022'='2022'")
provincial_mito4.2$Eleccion=as.factor(provincial_mito4.2$Eleccion)
```

```{r,echo=FALSE,warning=FALSE,message=FALSE}
ggplot(provincial_mito4.2, aes(x = Eleccion, fill = Comparacion)) + 
  geom_bar(position = "fill")+
  ggtitle("Porcentaje de provincias con predominio de votos no válidos")+
  xlab("Elección")+ 
  ylab("Provincias (%)")+
  scale_fill_manual(values = c("#E55555", "#156C99"), labels = c("Votos no válidos","Organización política"), guide = guide_legend(reverse = TRUE))+
  labs(fill = "% más alto:")+theme_minimal()+
  scale_y_continuous(labels = scales::percent)
#ggsave("4_provincial_comparacion.png")
```


## Elecciones Distritales

```{r,echo=FALSE,warning=FALSE,message=FALSE}
distrital=read.csv("https://docs.google.com/spreadsheets/d/e/2PACX-1vQMLHdXuz-ykbp9VmJJGhtl0vdNeeMxjgod2YrYLt9UB3RdX8tb-LEbZr2PVV41Sj384LuK1quysfNj/pub?output=csv", dec=',')

```

```{r, echo=FALSE,warning=FALSE,message=FALSE}
colnames(distrital)[1]="Region"
colnames(distrital)[5]="Por_Participacion"
colnames(distrital)[6]="Votos_emitidos"
colnames(distrital)[7]="Votos_validos"
colnames(distrital)[8]="Organizacion_politica"
colnames(distrital)[9]="Tipo_organizacion_politica"
colnames(distrital)[11]="Por_votos"
colnames(distrital)[12]="Eleccion"
distrital$Por_Participacion <- sub(",", ".", distrital$Por_Participacion, fixed = TRUE)
distrital$Por_votos <- sub(",", ".", distrital$Por_votos, fixed = TRUE)
distrital[,c(4,5,6,7,10,11)]=lapply(distrital[,c(4,5,6,7,10,11)],as.numeric)
```

```{r,echo=FALSE,warning=FALSE,message=FALSE}
distrital_mito4 =distrital%>% 
  select(Region,Provincia,Distrito,Votos_emitidos,Votos_validos,Eleccion)%>%
  unique()%>%
  group_by(Eleccion)%>%
  summarise(Votos_emitidos_total=sum(Votos_emitidos), Votos_validos_total=sum(Votos_validos))%>%
  mutate(Votos_novalidos=Votos_emitidos_total-Votos_validos_total)%>%
  mutate(Por_votos_novalidos=(Votos_novalidos/Votos_emitidos_total)*100)
```

```{r,echo=FALSE,warning=FALSE,message=FALSE}
library(car)
distrital_mito4$Eleccion<-recode(distrital_mito4$Eleccion, "'Distrital 2002'='2002'; 'Distrital 2006'='2006'; 'Distrital 2010'='2010'; 'Distrital 2014'='2014'; 'Distrital 2018'='2018';'Distrital 2022'='2022'")
distrital_mito4$Eleccion=as.factor(distrital_mito4$Eleccion)
```

```{r,echo=FALSE,warning=FALSE,message=FALSE}
ggplot(distrital_mito4, aes(x=Eleccion, y=Por_votos_novalidos, group=1)) +
  geom_line(colour="blue")+
  geom_point()+
  ggtitle("Porcentaje de Votos no válidos en Elecciones Distritales", subtitle = "Votos no válidos = votos en blanco + votos nulos")+
  xlab("Proceso Electoral")+ 
  ylab("Porcentaje de votos no válidos")+theme_minimal()+ylim(0,25)
#ggsave("4_distrital_general.png")
```

### Porcentaje de votos no válidos versus Porcentaje de votos por la organización política ganadora en las Elecciones Distritales


```{r,echo=FALSE,warning=FALSE,message=FALSE}
distrital_mito4.2 =distrital%>% 
  select(Region,Provincia,Distrito,Votos_emitidos,Votos_validos,Organizacion_politica, Votos, Eleccion)%>%
  filter(Organizacion_politica != "VOTOS EN BLANCO" & Organizacion_politica != "VOTOS NULOS")%>%
  group_by(Provincia,Distrito,Eleccion)%>%
  slice (which.max (Votos))%>%
  mutate(Votos_novalidos=Votos_emitidos-Votos_validos)%>%
  mutate(Comparacion= ifelse(Votos>Votos_novalidos, "ORGANIZACION", ifelse(Votos<Votos_novalidos, "NO VALIDOS", "EMPATE")))
```

```{r,echo=FALSE,warning=FALSE,message=FALSE}
library(car)
distrital_mito4.2$Eleccion<-recode(distrital_mito4.2$Eleccion, "'Distrital 2002'='2002'; 'Distrital 2006'='2006'; 'Distrital 2010'='2010'; 'Distrital 2014'='2014'; 'Distrital 2018'='2018';'Distrital 2022'='2022'")
distrital_mito4.2$Eleccion=as.factor(distrital_mito4.2$Eleccion)
```

```{r,echo=FALSE,warning=FALSE,message=FALSE}
ggplot(distrital_mito4.2, aes(x = Eleccion, fill = Comparacion)) + 
  geom_bar(position = "fill")+
  ggtitle("Porcentaje de distritos con predominio de votos no válidos")+
  xlab("Elección")+ 
  ylab("Distritos (%)")+
  scale_fill_manual(values = c( "#55BA77","#E55555", "#156C99"), labels = c("Empate", "Votos no válidos","Organización política"), guide = guide_legend(reverse = TRUE))+
  labs(fill = "% más alto:")+theme_minimal()+
  scale_y_continuous(labels = scales::percent)

#ggsave("4_distrital_comparacion.png")
```
